臺灣高等法院民事判決　　　　　　　　 93年度重上字第485號
上　訴　人　德寶營造股份有限公司
法定代理人　林文隆
訴訟代理人　顏維助律師
　　　　　　劉子文
訴訟代理人　劉錦隆律師
被　上訴人　交通部台灣區國道新建工程局
法定代理人　邱琳濱
訴訟代理人　孔繁琦律師
　　　　　　張躍騰律師
上列當事人間請求撤銷仲裁判斷事件，上訴人對於中華民國93年
8月5日臺灣臺北地方法院92年度仲訴字第29號第一審判決提起上
訴，本院於94年3月22日言詞辯論終結，判決如下：
    主  文
上訴駁回。
第二審訴訟費用由上訴人負擔。
    事  實
甲、上訴人方面：
壹、聲明：
一、原判決廢棄。
二、駁回被上訴人在第一審之訴。
貳、陳述：除與原判決記載相同者外，補稱略以：
一、系爭調解成立內容其理由並非基於聯合承攬法律關係所作成
    ，而係調解機關基於衡平，為兩造創設之新的法律關係。
二、系爭仲裁判斷其理由係基於聯合承攬法律關係，且聯合承攬
    事業（德寶公司與得盛公司各以百分之六十及百分之四十比
    例承攬本工程）對被上訴人國工局之工程款債權係可分之情
    況下所作成具有終局性給付之仲裁判斷。
、證據：除援用原審提出者外，補提行政院公共工程委員會87
　　年9月16日（87）工程議字第8711747號函影本及行政院公共
    工程委員會契約爭議調處書（工程議契約第87030號）爭議
    調處書一份為證，並聲請函行政院公共工程委員會採購申訴
    審議委員會釋明德寶公司與被上訴人90年6月20日調90065號
    調解成立內容之疑義。
乙、被上訴人方面：
壹、聲明：上訴駁回。
貳、陳述：除與原判決記載相同者外，補稱略以：
一、
１、由調解成立內容可知，具有既判力效果之調解標的，為第
    C362標90年2月26日以前應付之工程款（即第四十期（含）
    以前之工程款）。
２、上訴人向中華民國仲裁協會所提請求標的，及仲裁庭所為仲
    裁判斷之標的，觀諸中華民國仲裁協會九十一年度仲聲忠字
    第三四號仲裁判斷書，亦為C362標預付款及前四十期工程款
    ，其係將該總金額分為兩部分而分別處理而已。
二、有關保留部分之後續處理方式，調解成立內容第三項亦已有
    記載（亦載明扣押命令撤銷後，再匯入聯合承攬帳戶），顯
    然系爭仲裁判斷第二項內容與調解成立第三項內容所處理者
    乃同一事項。
三、調解成立內容第一項所稱之「暫先支付」，主要乃對應於仍
    遭法院扣押之工程款必須延後處理（待扣押命令撤銷後才能
    給付）而言，其實質上仍具有清償效果，而非上訴人所稱之
    「附條件給付」或「暫付款」。
四、系爭仲裁判斷與工程會調 90065號調解標的兩者均為基於承
    攬關係所生之承攬報酬請求權。本件第C362標工程係採按期
    估驗給付工程款方式辦理，各期工程款債權及請求權至遲應
    於該期估驗程序完成時發生，並非完工後方得請求，是以被
    上訴人於工程完工前給付之工程款（包括依調解成立內容給
    付之工程款），與工程完工後給付之工程款相同，均係滿足
    上訴人工程款債權所為之給付，當然具有清償效果，要無所
    謂「暫付款」及不生清償效力之問題。
五、系爭仲裁判斷除違背調解「既判力」外，其認定本工程第四
    十期以前工程款債權已全數轉讓上訴人，亦違反法院判決之
    「參加效」，上訴人要難主張法院判決之「參加效」可取代
    調解「既判力」，而可無視系爭仲裁判斷違背調解「既判力
    」之問題。
六、上訴人依據調解成立內容即可行使權利。其中對於不受扣押
    命令限制之工程款，本可出具發票請求給付；至於受扣押命
    令限制之工程款，於扣押命令撤銷後，亦可請求給付；若扣
    押命令遲未能撤銷，甚至經上訴人提起第三人異議訴訟亦未
    能撤銷，即可見該等工程款並非上訴人所得請求，應由執行
    債權人分配，亦僅有考量是否針對調解提起宣告調解無效或
    撤銷調解之訴，或針對確定判決提起再審訴訟之問題。無論
    如何，均不可能藉由重覆提起系爭仲裁以圖推翻調解或判決
    之方式解決。
、證據：除援用原審提出者外，補提交通部台灣區國道新建工
　　程局收受債務人得盛公司扣押命令彙整表一件、C362標工程
  　款第40期以前債權金額及遭法院扣押金額表一件、政府採購
    法91年2月6日修法前後有關調解規定之條文及修法理由摘錄
    影本一件、採購履約爭議調解暨收費規則影本一件。
    理  由
一、本件上訴人於本院受命法官94年 1月26日行準備程序時，陳
    明其除93年12月24日陳報聲請向行政院公共工程委員會申訴
    審議委員會釋明本件兩造90年 6月20日調解成立內容之疑異
    外，並無其他證據調查（見本院卷(一)第148頁）。 上訴人於
    本件94年1月26日準備程序終結後之94年3月17日提出陳明狀
    並提出上證1-上證18- 5，被上訴人異議（見本院卷(二)第103
    頁），依民事訴訟法第463條、第276條規定，本院就上訴人
    94年3月17日所提證據不予斟酌，先予敘明。
二、被上訴人主張：緣上訴人（下稱德寶公司）與訴外人得盛營
    造股份有限公司（下稱得盛公司）共同承攬被上訴人之「第
    二高速公路後續計畫白河新化段第C362標新市段及善化收費
    站工程」（樁號： STA.214K+200.000至STA.245K+703.071
    ）（下稱本工程），由上訴人與得盛公司各以百分之六十及
    百分之四十之比例承攬。上訴人與得盛公司訂立聯合承攬協
    議書，約定聯合承攬本工程，就合約之履行負擔連帶債務。
    上訴人、得盛公司與被上訴人於民國86年5月1日簽署工程契
    約書，約定本工程之各項計價請款，應由上訴人與得盛公司
    各自開具發票，經彙整一併辦理估驗計價請款後，再由被上
    訴人將應支付之款項存入上訴人與得盛公司共同開立或指定
    之銀行專戶。然就本工程第 1期至第40期部分工程款之給付
    ，或因上訴人與得盛公司未依約提出發票彙整後提送被上訴
    人辦理估驗請款、或因執行法院已發多起扣押命令禁止被上
    訴人清償該等工程款等不可歸責於被上訴人事由，以致該等
    工程款之給付有所爭議。上訴人先於87年間向行政院公共工
    程委員會申請爭議調處，經該會爭議處理委員會於87年 7月
    17日第十八次委員會議通過，完成調處（行政院公共工程委
    員會工程議契約第八０三０號爭議調處書）；嗣於90年間向
    行政院公共工程委員會所設之採購申訴審議委員會申請調解
    ，兩造成立調解（90065號）。惟針對本工程第40期（含）
    以前之工程款付款爭議，上訴人以其向行政院公共工程委員
    會申訴審議委員會申請調解之相同理由，於91年 4月間向中
    華民國仲裁協會（下稱仲裁協會）聲請仲裁（案號：仲裁協
    會91年度仲聲忠字第34號，下稱系爭仲裁），並經作成仲裁
    判斷，該仲裁判斷書於92年 9月15日送達被上訴人。惟系爭
    仲裁判斷有仲裁法第40條第1項第1款、第2款、第4款及第38
    條第1款、第3款等情形，爰於法定期內提起本件訴訟，請求
    系爭仲裁判斷應予撤銷等情。
    上訴人對其與得盛公司於85年12月23日訂立聯合承攬協議書
    ，雙方以聯合承攬投標被上訴人本件工程。上訴人、得盛公
    司於86年5月1日與被上訴人簽署工程契約書，嗣其向行政院
    公共工程委員會申請爭議調處，經該會爭議處理委員會於87
    年 7月17日第十八次委員會議通過，完成調處；其復於90年
    間向行政院公共工程委員會所設之採購申訴審議委員會申請
    調解（90065號），兩造成立調解。其另於91年4月間向仲裁
    協會聲請仲裁並於92年9月8日作成仲裁判斷等情不爭執。但
    否認系爭仲裁判斷有被上訴人所指得提起撤銷仲裁判斷之訴
    之情形。
    （原審為被上訴人勝訴之判決，並依仲裁法第42條第 2項規
    定依職權撤銷原法院92年12月31日92年度仲裁字第21號裁定
    。上訴人提起上訴。）
三、查：
(一)、本件上訴人德寶公司與得盛公司於85年12月23日簽立「聯合
    承攬協議書」，約定「雙方以聯合承攬參加投標被上訴人主
    辦之本件工程，承攬比例為德寶公司百分之六十，得盛公司
    百分之四十。德寶公司負責本工程之財務、工務及施工等工
    作。得盛公司負責本工程之營建管理。聯合承攬本工程以德
    寶公司佔百分之六十，得盛公司佔百分之四十各自負責盈虧
    。得標後，本工程之履約保證、預付款保證、工程保固金之
    繳納及退還概依約定比例，由德寶公司開具各種保證金保證
    書。雙方公司負責人共同具名簽訂本工程合約，共同履行合
    約責任，並對被上訴人負連帶責任，本工程之計價請款亦應
    由雙方依約定承攬比例，各自開具發票，經彙整後一併送被
    上訴人辦理估驗計價請款，被上訴人所支付之款項應存入雙
    方共同開立或共同指定之銀行專戶。」等情。嗣於86年5月1
    日德寶公司及得盛公司以聯合承攬與被上訴人簽署工程契約
    書。
(二)、上訴人於87年間以本件工程「因聯合承攬成員得盛公司拒絕
    開立發票，致本工程無法請領第一期工程預付款，德寶公司
    請求被上訴人准其按承攬比例先行開立百分之六十之發票後
    ，由被上訴人撥付百分之六十之各期預付款及估驗計價款，
    遭被上訴人拒絕，兩造無法達成共識為由」向行政院公共工
    程委員會申請爭議調處，請求「請核准德寶公司按本工程承
    攬比例先行開立百分之六十之發票後，由國工局撥付百分之
    六十之各期預付款及估驗計價款，並匯入聯合承攬帳戶，」
    經該會於87年 7月17日第18次委員會會議通過，完成調處（
    工程議契約第 87030號），兩造同意該會之意見，即「一、
    建議德寶公司於逐筆向國工局（即被上訴人）請求給付百分
    之六十之工程預付款及各期估驗計價款時，應依約定檢附發
    票並由銀行出具之保證金保證書或以定期存單為質權之設定
    （以國工局為質權人），並將定期存單交付國工局收執，以
    為國工局以暫付款方式支付之保證，一旦國工局遭得盛公司
    起訴請求並認受有損害之虞時，國工局得立即以書面要求銀
    行支付該等書面保證款項或就定期存單之金額為取償。二、
    前述款項國工局仍應匯入本案聯合承攬商所共同開立之聯合
    承攬帳戶內（中國信託商業銀行雙和分行活期存款00000000
    00000號，戶名：德寶公司、得盛公司）」。
(三)、上訴人復於90年間，依修正前政府採購法第69條規定向行政
    院公共工程委員會所設採購申訴審議委員會申請調解，其申
    請理由略以: 「上開調處成立後因得盛公司財務發生困難，
    得盛公司基於系爭工程之經費全部係由申請人（德寶公司）
    代墊之理由，同意將該公司合約之一切權利義務由申請人繼
    受，並切結拋棄對他造當事人（即被上訴人）於系爭調處書
    之履行所得主張之一切權利，申請人業已檢具相關文件通知
    他造當事人，為求慎重起見，申請人與得盛公司組成之聯合
    承攬體並於89年10月20日授權工地負責人將聯合承攬對系爭
    工程現已發生及將來陸續發生之工程款債權全數讓與申請人
    ，系爭工程款債權即為申請人所有，前開調處因情事變更已
    無存在之理由而應予廢棄，且他造當事人應直接向申請人給
    付工程款，」，請求「、工程議契約第 87030號契約爭議
    調處書廢棄。、他造當事人應將本件工程過去、現在及未
    來所有全數工程款、預付款給付申請人」，被上訴人則謂其
    以90年2月23日以國工局90工字第03420號函同意，自文到之
    日（即90年 2月26日）起將該本工程未來發生之工程款債權
    ，由原聯合承攬廠商讓與申請人，另第C362標聯合承攬成員
    之一得盛公司債權人向法院聲請假扣押，國工局已向執行法
    院聲明異議及聲請撤銷假扣押執行令，目前均未獲法院通知
    撤銷假扣押執行令，依法假扣押執行令為有效等情。嗣兩造
    成立調解（ 90065號），其內容為「一、他造當事人（即被
    上訴人）對於本標工程90年 2月26日以前應付之工程款，在
    保留法院執行命令扣押金額（含執行費）加計利息、違約金
    （以扣押金額之百分之十計）後之『工程款餘額』，得依下
    列方式暫先支付。(一)、『工程款餘額』百分之六十，申請人
    （即上訴人）應開立發票，提送他造當事人查核，匯入聯合
    承攬所共同指定銀行帳戶，申請人免提任何擔保。(二)、聯合
    承攬所共同指定之銀行帳戶為華南商業銀行新店分行活期存
    款000-00-000 000-0號（戶名：德寶公司）。二、申請人前
    依本會所訂『工程議契約第八七０三０號契約爭議調處書』
    所送他造當事人作為保證之定存單，得向他造當事人出具領
    回。三、前述保留之工程款，於法院逐次撤銷假扣押後，再
    依前項原則付給申請人。四、調解費用…由申請人負擔。」
    。
(四)、上訴人再於91年 4月間向仲裁協會聲請仲裁（案號：仲裁協
    會91年度仲聲忠字第34號），其聲請意旨略以「德寶公司前
    與得盛公司聯合承攬相對人本件工程，雙方約定比例各為百
    分之六十及百分之四十，惟後因得盛公司財務發生困難，遂
    由德寶公司單獨施作完成，然於工程完工後，相對人（即被
    上訴人）卻拒絕給付德寶公司前四十期工程估驗款債權其中
     1億8850萬2566元部分，以及原合約百分之四十比例（即原
    合約約定得盛公司承攬部分）之前四十期工程估驗款債權其
    中2億5084萬317元部分，因此提出仲裁聲請，先位請求相對
    人對德寶公司給付全額4億3934萬2883元；另以德寶公司前
    與得盛公司聯合承攬事業，備位請求相對人給付全額4億393
    4萬2883元予聯合承攬事業。 上訴人嗣以台灣台北地方法院
    90年度重訴字第475號判決、本院91年度重上字第237號判決
    、最高法院92年4月24日92年度台上字第827號裁定，確認得
    盛公司對國工局有百分之四十債權存在，而有情事變更，乃
    於92年 7月31日準備書變更請求仲裁事項之聲明『一、相對
    人應給付本工程預付款及前四十期工程估驗款債權其中1億
    8850萬2566元，及自附表一號所示起息日起至清償日止，按
    週年利率百分之五計算之利息，暨前開金額及利息均按百分
    之五計算之營業稅，並均匯入…共同指定專戶即華南商業銀
    行新店分行活期存款000-00-0 00000-0號。二、相對人應就
    本件工程預付款及前四十期工程估驗款債權其中2億5084萬
    317元， 於法院逐次撤銷對得盛公司就前開金額之扣押命令
    時，就前開金額及自附表一號所示起息日起至清償日止按週
    年利率百分之五計算之利息，暨前開金額及利息均按百分之
    五計算之營業稅，均匯入…共同之營業稅，並均匯入…共同
    指定專戶即華南商業銀行新店分行活期存款000-00-0 00000
    -0號。』」，經仲裁協會於92年9月8日作成仲裁判斷「一、
    相對人（即被上訴人）應給付第二高速公路後續計畫白河新
    化段第C362標新市○○○段收費站工程預付款及前四十期工
    程估驗款債權其中1億8852萬2566元，及自附表所示起息日
    起至90年 6月20日止，按週年利率百分之五計算之利息，暨
    前開利息按百分之五計算之營業稅，並均匯入依聲請人（即
    上訴人）所簽署之『交通部台灣區國道新建工程局聯合承攬
    協議書要點』第五條規定之共同指定銀行專戶即華南商業銀
    行新店分行活期存款000-00-0 00000-0號。二、相對人應就
    第二高速公路後續計畫白河新化段第C362標新市○○○段收
    費站工程預付款及前四十期工程估驗款債權其中2億5084萬
    317元，於法院逐次撤銷對得盛公司就前開金額之扣押命令
    時，就前開金額未受扣押部分，匯入依聲請人民國85年12月
    26日所簽署『交通部台灣區國道新建工程局聯合承攬協議書
    要點』第五條規定之共同指定銀行專戶即華南商業銀行新店
    分行活期存款000-00-0 00000-0號。三、聲請人其餘請求駁
    回。…」。等情，有聯合承攬協議書、工程合約書主文、行
    政院公共工程委員會契約爭議調處書（工程議契約第87030
    號）、中華民國仲裁協會91年仲聲忠字第34號判斷書可稽（
    見原審卷(一)第37頁、39頁、本院卷(一)76- 80頁、原審卷(一)第
    44-137頁），且為兩造所不爭執，堪認為真正。另依系爭仲
    裁判斷書第8頁記載，上訴人於仲裁程序陳述「德寶公司得
    盛公司前於85年12月26日成立合作協議書，約定就本工程由
    德寶公司百分之一百承攬，負責一切工程之推展及財務之調
    度，並負擔盈虧，而德寶公司則給付得盛公司本工程總工程
    款百分之一之管理費用，並按國工局估驗請款之比例給付之
    」等情（見原審卷(一)第51頁）。
三、上訴人主張上開仲裁判斷：、關於上訴人於仲裁程序所提
    變更仲裁聲明及遲延利息部分之請求，仲裁庭均係在未踐行
    仲裁前置程序下之情形而為仲裁判斷；且上訴人未經被上訴
    人同意變更仲裁聲明，已構成仲裁法第40條第1項第1款及第
    38條第 1款所定仲裁判斷與仲裁協議標的爭議無關、逾越仲
    裁協議範圍，及仲裁法第40條第1項第2款所定仲裁協議不成
    立、無效等撤銷仲裁判斷事由。、上訴人於提起系爭仲裁
    前，已就仲裁之訴訟標的申請行政院公共工程採購申訴審議
    委員會調解，並於90年 6月20日調解成立，而經公共工程審
    議委員會調解成立，與既判力有同一效力，系爭仲裁判斷就
    已有既判力之訴訟標的，再作成判斷，違反民事訴訟法第40
    0 條關於既判力及一事不再理原則；又台灣台北地方法院90
    年度重訴字第475號、台灣高等法院91年度重上字第237號判
    決，已經確定上訴人對於系爭工程款享有百分之六十之工程
    款債權，得盛公司則享有百分之四十之工程款債權，上訴人
    為前開訴訟之參加人，前開判決對上訴人有參加效。系爭仲
    裁判斷違背「參加效」而為相反判斷，違反民事訴訟法第63
    條規定；又系爭工程採聯合承攬方式辦理，有關工程款請求
    之訴訟或仲裁程序，有合一確定之必要，應由上訴人與得盛
    公司共同提起，其當事人方屬適格，仲裁庭允由上訴人單獨
    提起系爭仲裁，其仲裁程序違反「民事訴訟法」關於必要共
    同訴訟之規定。系爭仲裁判斷明顯違反民事訴訟法有關「既
    判力」、「參加效」及共同訴訟當事人適格等規定及法理，
    已構成仲裁法第40條第1項第4款所定「仲裁程序違反法律規
    定」之撤銷仲裁判斷事由。、系爭仲裁判斷主文第一段，
    判令被上訴人將系爭工程款百分之六十部分（即上訴人享有
    比例之部份）匯入聯合承攬共同指定之銀行專戶，係命被上
    訴人為違背扣押命令為清償之法律上不許行為。且系爭仲裁
    判斷主文第一、二項有其不確定性，此等情形自可認為係屬
    命當事人為法律上所不許之行為。依仲裁法第40條第1項第4
    款及第38條第 3款規定，系爭仲裁判斷自應予以撤銷等語。
    上訴人則謂、其提起系爭仲裁前所履踐之仲裁前置程序所
    確定之爭議，提起仲裁時所為之聲明及仲裁程序進行中所為
    之變更聲明，甚至於仲裁庭所作成之系爭仲裁判斷主文，均
    屬兩造因合約所引起之第40期（含）以前之工程款債權歸屬
    爭議，此等爭議既經上訴人履踐仲裁前置程序，上訴人自得
    就此等爭議事項提出仲裁聲請，並於仲裁程序進行中變更聲
    明，仲裁庭就當事人履踐之仲裁前置程序所確定之爭議而作
    成仲裁判斷，自屬系爭仲裁協議標的之範圍，而無仲裁程序
    違反仲裁協議之情事。仲裁判斷以情事變更為由准許上訴人
    所為之變更聲明，係依仲裁法第19條準用民事訴訟法第255
    條第1項第4款規定，仲裁庭所持法律見解是否妥適，乃仲裁
    人仲裁判斷之權限，並非撤銷仲裁判斷之事由。又遲延利息
    在性質上係從屬於工程款債權，自當包括於本件第40期（含
    ）以前工程款債權歸屬爭議之內，而為仲裁協議效力所及。
    、修正前政府採購法第69條規定所準用民事訴訟法調解一
    章之規定，並非全章規定一體準用，至少調解成立之效力之
    規定，非準用之範疇。系爭仲裁判斷與公共工程審議委員會
    調解之訴訟標的不同，並非同一事件。仲裁庭作出判斷並無
    違背民事訴訟法有關「既判力」、「參加效」及共同當事人
    適格之規定。被上訴人所指仲裁庭就已經行政院公共工程委
    員會所設採購申訴審議委員會調解之事項作成仲裁判斷，上
    開調解已含有無須給付遲延利息之意思；仲裁庭就已判決確
    定且對上訴人有參加效之事項作成仲裁判斷；仲裁庭對於應
    由上訴人及得盛公司共同訴訟，准由上訴人單獨提起仲裁，
    仲裁庭依情事變更原則，將原屬得盛公司對於被上訴人之工
    程款債權全數轉由上訴人承受，甚至認本工程合約已由上訴
    人承攬；仲裁庭既認被上訴人無須給付第40期以前工程款之
    義務，無須負擔遲延責任，竟仍判斷被上訴人應給付遲延利
    息等云云，均屬仲裁判斷實體內容是否有適用法律不當之情
    形，非屬仲裁程序違反法律規定之瑕疵。、系爭仲裁判斷
    主文第二項經仲裁庭考量避免被上訴人違反扣押命令及重複
    付款而為如仲裁判斷之主文，並於理由敘明，並無違反假扣
    押命，亦無重複付款之問題等語。
四、茲審酌被上訴人之主張是否有理由：
(一)、
１、按仲裁判斷仲裁庭之組成或仲裁程序違反仲裁協議或法律規
    定者，當事人得對於他方提起撤銷仲裁判斷之訴，仲裁法第
    40條第1項第4款定有明文。又當事人就仲裁程序未約定者，
    適用仲裁法之規定；該法未規定者，仲裁庭得準用民事訴訟
    法或依其認為適當之程序進行，同法第19條亦定有明文。
２、91年2月6日修正前政府採購法第69條第 1項規定「機關與廠
    商因履約爭議未能達成協議者，得向採購申訴審議委員會申
    請調解；其屬廠商申請者，機關不得拒絕。」，同條第 2項
    規定「採購申訴審議委員會辦理前項調解之程序及其效力，
    準用民事訴訟法有關調解之規定。」（按該法91年2月6日刪
    除第69條條文，同時增訂第85條之 1規定「機關與廠商因履
    約爭議未能協議者，得向採購申訴審議委員會申請調解。…
    採購申訴審議委員會辦理調解之程序及其效力，除本法有特
    別規定者外，準用民事訴訟法有關調解之規定。」）。又「
    調解經當事人合意而成立；調解成立者，與訴訟上和解有同
    一效力。」，「和解成立者，與確定判決，有同一之效力」
    。「除別有規定外，確定之終局判決就經裁判之訴訟標的，
    有既判力。」。「原告之訴其訴訟標的為確定判決之效力所
    及者，法院應以裁定駁回之。」民事訴訟法第416條第1項、
    第380條、第400條第1項、第249條第1項第7款分別有規定。
３、依上所述可知，機關與廠商就履約爭議，經行政院公共工程
    委員會所設之採購申訴審議委員會調解成立者，與確定判決
    有同一效力，當事人不得就同一事件再行起訴。而仲裁及訴
    訟均為解決當事人間爭議之制度。仲裁人之判斷於當事人間
    ，與法院之確定判決，有同一效力，仲裁法第37條第 1項定
    有明文。是經行政院公共工程委員會所設採購申訴審議委員
    會成立之調解自亦不得再請求仲裁。當事人就與確定判決有
    同一效力之調解成立後，再就同一事件請求仲裁，仲裁庭並
    因而作成仲裁判斷，其仲裁程序即應認有違民事訴訟法「既
    判力」、「一事不再理」之規定及法理，而有仲裁法第40條
    第1項得撤銷仲裁判斷之訴之情。
(二)、次審酌兩造於行政院公共工程委員會採購申訴審議委員會成
    立之調解與系爭仲裁判斷是否係同一事件，系爭仲裁判斷之
    仲裁程序是否違反法律規定？
１、行政院公共工程委員會採購申訴審議委員會成立之調解（90
    065號），與系爭仲裁判斷之當事人均為本件兩造。
２、
、上訴人申請上開調解時，係請求被上訴人將本件工程過去、
    現在及未來所有全數工程款、預付款給付申請人，被上訴人
    則謂其以90年2月23日以國工局90工字第03420號函同意自文
    到之日（即90年 2月26日）起，將該C362標工程未來發生之
    工程款債權由原聯合承攬廠商讓與德寶公司。兩造調解成立
    內容如上述，其第一項「一、他造當事人對於本標工程90年
     2月26日以前應付之工程款，在保留法院執行命令扣押金額
    後之「工程款餘額」得依下列方式暫先支付…。三、前述保
    留之工程款，於法院逐次撤銷假扣押後，再依前項原則付給
    申請人」，即就本工程90年 2月26日以前應付之工程款債權
    ，分別將扣押命令存在及扣押命令撤銷後之清償方式成立調
    解。另依被上訴人所提第五區工程處90年3月7日函德寶公司
    主旨「第二高速公路後續計畫白河段第第C362標新市段及善
    化收費站第41期估驗，實付…，即由本處逕撥…德寶公司帳
    戶…。」（見原審卷(二)第54頁），可知90年 2月26日以前之
    工程款係本工程第40期（含）以前之工程款。是堪認兩造就
    本工程40期（含）以前之全部工程款成立調解。
、上訴人請求本件仲裁係謂「被上訴人拒絕給付德寶公司前40
    期工程估驗款債權其中1億8850萬2566元部分，以及原合約
    百分之四十比例（即原合約約定得盛公司承攬部分）之前40
    期工程估驗款債權其中2億5084萬317元部分，因此提出仲裁
    聲請」，仲裁判斷主文第一項「相對人應給付…工程預付款
    及前40期工程估驗款債權其中1億8850萬2566元，… 」，第
    二項「相對人應就…工程預付款及前四十期工程估驗款債權
    其中2億5084萬317元，…匯入依聲請人…之共同指定銀行專
    戶」。是仲裁判斷主文第一項所載金額為本工程40期（含）
    以前工程款總額百分之六十之未清償部分；主文第二項所載
    金額，為40期（含）以前工程款百分之四十之未清償部分。
    即仲裁判斷者亦為本工程40期以前之未償工程款。
３、上述調解與仲裁當事人相同，上訴人均係請求被上訴人給付
    德寶公司、得盛公司向被上訴人聯合承攬本工程之工程款，
    ，調解成立標的與仲裁判斷標的均為第C362標90年 2月26日
    （即40期（含）以前之工程款。而該標的既經行政院公共工
    程委員會成立調解，上訴人即不得就同一標的提付仲裁，仲
    裁庭亦不得再就同一事件為實體判斷，乃仲裁庭違背「一事
    不再理」、民事訴訟法第400條第1項既判力之規定，應認系
    爭仲裁判斷有仲裁法第40條第1項第4款仲裁程序違反法律規
    定之撤銷仲裁判斷事由。
(三)、
１、
、上訴人謂：行政院公共工程委員會為免被上訴人重複付款，
    就法院扣押之債權額保留不予處理，則保留不予處理部分自
    非調解既判力所及；系爭仲裁判斷就行政院公共工程委員會
    未予處理部分，依上訴人請求仲裁之聲明加以判斷處理，自
    無違反既判力及一事不再理原則。縱認行政院公共工程委員
    會之調解已就上開保留部分處理，並產生既判力，惟依系爭
    仲裁判斷主文第二項觀之，就調解成立內容所記載之保留部
    分，仲裁判斷僅係命被上訴人「於法院逐次撤銷對得盛公司
    就前開金額之扣押命令時，就前開金額未受扣押部分，始有
    給付義務，顯在補充保留部分之後續處理方式，調解成立內
    容及仲裁斷主文兩者實質內容並無相違，亦無一事不再理之
    情形。
、查兩造於行政院公共工程委員會申訴審議委員會就保留部分
    （即法院執行命令扣押金額）成立調解為「三、前述保留之
    工程款，於法院逐次撤銷假扣押後，再依前項原則付給申請
    人。」。本工程第40期（含）以前之全部工程款，兩造既已
    成立調解，上訴人即不得再行聲請仲裁，是就法院扣押部分
    （保留部分），縱仲裁判斷與調解成立內容為相同處理，亦
    無從認仲裁程序未違反法律規定。
２、
、上訴人謂：在保留後之工程款餘額百分之六十暫先支付部分
    ：行政院公共工程委員會建議被上訴人就此部分係以「暫先
    支付」方式給付，此種給付在會計上屬「暫付款」性質，在
    法律上屬「附條件之給付」，被上訴人給付之結果，不生清
    償之效力，上訴人受領之結果，債權亦不消滅。而系爭仲裁
    判斷主文第一項命被上訴人給付，係屬清償承攬債務，被上
    訴人給付之結果生清償效力，債之關係消滅，自非屬同一事
    件。又調解內容為被上訴人「『得』依下列方式暫先支付」
    ，而非被上訴人「『應』或『願』「依下列方式暫先支付」
    ，可知上訴人顯未請求被上訴人給付工程款，上訴人所請求
    者僅有被上訴人暫先付款時「免提供任何擔保」而已云云。
    在保留後之工程款餘額百分之四十暫先支付部分：行政院公
    共工程委員會之調解並未建議如何處理，且未經上訴人表明
    拋棄並記載於調解成立書，非調解既判力所及；又調解書並
    無「申請人其餘請求拋棄」之記載，故上訴人在調解案同意
    調解建議前已將請求變更為調解成立之內容，而非原有之請
    求等語。
、查上訴人係與得盛公司聯合承攬被上訴人本件工程，則其申
    請行政院公共工程委員會調解者即為本件聯合承攬之工程款
    債權，其申請仲裁者亦係本件聯合承攬之工程款債權，其二
    者法律關係自屬同一。上訴人亦謂調解案一開始請求者係承
    攬報酬（參見本院卷(一)第 148頁），上訴人謂調解成立者乃
    行政院公共工程委員會委員創設之「新的法律關係」或係「
    工程借支款」（見本院卷(一)第151頁、第148頁）實令人不解
    。又依上述調解成立內容觀之，調解成立內容之「暫先支付
    」係對應於遭法院扣押之「保留款」而言，且調解成立內容
    並無「於符合特定條件之情形下，上訴人應將受領之被上訴
    人暫先支付工程款返還」，且載明上訴人領取工程款仍須出
    具發票，但無須提供任何擔保等情，與兩造曾於87年 7月31
    日達成調處之工程議契約第87030號調處書明確記載，「一
    、建議德寶公司於逐筆向國工局（即被上訴人）請求給付…
    時，應…由銀行出具之保證金保證書或以定期存單為質權之
    付之保證，一旦國工局遭得盛公司起訴請求並認受有損害之
    虞時，國工局得立即以書面要求銀行支付該等書面保證款項
    或就定期存單之金額為取償。」顯然不同。且兩造就上訴人
    依87年調處內容請領款項時出具之作為保證之定存單成立調
    解內容「由申請人領回」，上訴人亦依調解成立內容領回該
    作為保證之定存單（見本院卷(二)第 104頁筆錄）。是調解成
    立內容被上訴人「暫先支付」應屬終局給付生清償效力，不
    應因其使用「暫先」之名而可認被上訴人所負給付承攬報酬
    之債務尚不因依調解內容給付而消滅。又上訴人於申請調解
    時即係請求本工程之工程款，且兩造成立調解，已如前述，
    上訴人於本件稱其於行政院公共工程委員會聲請調解時非請
    求工程款，僅係請求被上訴人暫先付款時「免提供任何擔保
    」而已云云，實無可採。兩造係就本工程第40期（含）以前
    之「全部工程款」成立調解，已如上述。雖調解成立內容未
    載明「保留後之工程款餘額百分之四十部分」如何處理，此
    乃調解有無無效或得撤銷之問題，尚無從認調解效力不及於
    該部分。上訴人亦未舉證證明其在調解案同意調解建議前已
    將請求變更為「就本工程第40期（含）以前保留後之工程款
    餘額百分之六十請求調解」，上訴人上開主張自無足採。
３、
、上訴人謂利息之債與承攬報酬為不同之請求權，上訴人在調
    解案未請求利息，於仲裁案請求利息，就利息部分，二案之
    法律關係不同云云。
、查兩造係就本工程第40期（含）以前之全部工程款成立調解
    。上訴人於仲裁案請求者為本件工程承攬報酬之遲延利息，
    該遲延利息係從屬於本工程之承攬報酬，則自亦為調解效力
    所及。
４、
、上訴人謂就第 1期至第40期其中之百分之六十部分，其於調
    解申請時係主張債權不可分，且聯合承攬為合夥，係主張承
    受得盛公司系爭聯合承攬契約之一切權利義務（即契約承擔
    ），本於繼承得盛公司之契約地位，由聯合承攬變成單獨承
    攬對被上訴人產生之承攬報酬請求權而為請求，或主張受讓
    聯合承攬對被上訴人之承攬報酬請求權而為請求，於仲裁案
    係本於自始即為上訴人之報酬請求權而為請求；百分之四十
    部分，其於調解時未區分工程款之比例，係主張承受得盛公
    司系爭聯合承攬契約之一切權利義務（即契約承擔），本於
    繼承得盛公司之契約地位，由聯合承攬變成單獨承攬對被上
    訴人產生之承攬報酬請求權而為請求，或主張受讓聯合承攬
    對被上訴人之承攬報酬請求權而為請求，於仲裁案係本於受
    讓得盛公司對被上訴人之承攬報酬請求權而為請求及主張依
    情事變更原則請求仲裁法庭為形成判斷，二者法律關係不同
    云云。
、查上訴人於調解及仲裁均係就德寶公司、得盛公司與被上訴
    人間本件聯合承攬契約所生之承攬報酬請求，已如上述。而
    行政院公共工程委員會採購申訴審議委員會成立之調解內容
    已就本件聯合承攬契約所生之承攬報酬請求為實體判斷，則
    就該聯合承攬契約所生之承攬報酬請求即有既判力。當事人
    自不得就該聯合承攬契約所生之承攬報酬請求再另行起訴請
    求或聲請仲裁。
５、
、上訴人謂本件仲裁人依其權限於仲裁判斷書第78頁第 2行認
    定「聲請人為本件仲裁之請求未違反該調解之實質內容，自
    不受既判力之限制，相對人關於此部分之主張亦屬無理由」
    ，即仲裁人認定之事實是否得當，所持法律見解是否妥適，
    乃仲裁人判斷之權限，非屬仲裁法第40條第 1項所列各款情
    事，即非法院所得過問云云。
、查仲裁法第40條第 1項既規定有該項各款情形之一者，當事
    人得提起撤銷仲裁判斷之訴，則審理之法院即應就原仲裁判
    斷是否具有仲裁法第40條第 1項所列各款情事加以審查。若
    依上訴人見解仲裁庭就是否符合撤銷仲裁判斷事由加以認定
    ，法院即無審酌權限，仲裁法所設撤銷仲裁判斷訴訟制度及
    相關規定即成具文，是上訴人此部分主張實無足採。
６、
、上訴人謂依政府採購法之採購申訴審議委員會所為之調解，
    並非由法院積極主導、介入而使雙方達成合意，故依修正前
    之政府採購法第69條規定所準用民事訴訟法調解一章規定，
    並非全章一體準用，至少調解成立之效力規定，非在準用範
    疇云云。
、查修正前政府採購法第69條第 2項規定「採購申訴審議委員
    會辦理前項調解之程序及其『效力』，準用民事訴訟法有關
    調解之規定。」，上訴人謂調解成立之效力規定，非在準用
    範疇，實屬無稽。
７、
、上訴人謂其就仲裁事件工程款債權歸屬爭議履踐仲裁前置程
    序時，被上訴人對於上訴人所欲提付仲裁事項是否與調解成
    立內容相同而違反一事不再理原則，均未提出異議，同意將
    本工程款債權歸屬爭議進入仲裁程序，並由仲裁庭作成仲裁
    判斷，即屬兩造達成以仲裁判斷主文變更調解成立內容之合
    意，則仲裁判斷主文縱有違反調解之既判力，亦屬兩造最新
    之合意，被上訴人應受上開合意之拘束，不得再以系爭仲裁
    判斷違反調解之既判力為由提起本件撤銷判斷之訴云云。
、查被上訴人於仲裁程序進行中，即表明上訴人所提仲裁聲請
    已違反調解既判力，請求仲裁庭駁回上訴人仲裁之聲請（見
    原審卷原證三第33-36頁），是上訴人此一主張實為無理由
    。
８、
、上訴人謂調解內容及系爭仲裁判斷均認本件工程40期以前之
    工程款均屬上訴人，則縱認兩者訴訟標的相同，系爭仲裁判
    斷有仲裁法第40條第1項第4款事由，亦無足影響被上訴人仍
    應給付本工程40期以前之工程款予上訴人，不影響仲裁判斷
    之結果，依仲裁法第40條第 3項規定，不得提起撤銷仲裁判
    斷之訴云云。
、查仲裁法第40條第 3項規定「第一項第四款違反仲裁協議及
    第五款至第九款情形，以足以影響判斷之結果為限。」。本
    件乃系爭仲裁判斷之仲裁程序違反法律規定，與第40條第3
    項規定無涉。上訴人此部分主張顯係對法律有誤解。
五、綜所上述，被上訴人主張系爭仲裁判斷其仲裁程序違反法律
    規定，有仲裁法第40條第1項第4款情形，應堪認為真正。從
    而被上訴人依上述規定提起本件撤銷仲裁判斷之訴為有理由
    ，應予准許。又系爭仲裁判斷已經原法院92年12月30日92年
  　度仲執字第21號裁定准予強制執行，有原審卷附裁定書可稽
    ，系爭仲裁判斷既經撤銷，原法院依仲裁法第42條第 2項規
    定，依職權併撤銷其執行裁定，亦無不當。上訴意旨指摘原
    判決不當，求予廢棄改判，為無理由，應予駁回。
六、本件事證已明，兩造其餘攻擊防禦方法，經核與本判決之結
    果不生影響，爰不一一論述。上訴人聲請函行政院公共工程
    委員會釋明90年6月20日調90065號調解成立內容之疑義核無
    必要，併予敘明。
七、據上論結，本件上訴為無理由，依民事訴訟法第449條第1項
    、第78條，判決如主文。
中　　華　　民　　國　　94　　年　　4 　　月　　12　　日
　　　　　　　　　民事第九庭  　審判長法　官  吳景源
　　　　　　　　　　　　　　　　      法　官  連正義
　　　　　　　　　　　　　　      　　法　官  滕允潔
正本係照原本作成。
上訴人如不服本判決，應於收受送達後２０日內向本院提出上訴
書狀，其未表明上訴理由者，應於提出上訴後２０日內向本院補
提理由書狀（均須按他造當事人之人數附繕本）上訴時應提出委
任律師或具有律師資格之人之委任狀；委任有律師資格者，另應
附具律師資格證書及釋明委任人與受任人有民事訴訟法第４６６
條之一第一項但書或第二項（詳附註）所定關係之釋明文書影本
。
中　　華　　民　　國　　94　　年　　4 　　月　　13　　日
　　　　　　　　　　　　　　　　　　　書記官  黃麗玲
附註：
民事訴訟法第四百六十六條之一（第一項、第二項）：
對於第二審判決上訴，上訴人應委任律師為訴訟代理人。但上訴
人或其他法定代理人具有律師資格者，不在此限。
上訴人之配偶、三親等內之血親、二親等內之姻親，或上訴人為
法人、中央或地方機關時，其所屬專任人員具有律師資格並經法
院認為適當者，亦得為第三審訴訟代理人。
